【裁判字號】    90,訴,110
【裁判日期】    900920
【裁判案由】    妨害自由等
【裁判全文】
臺灣宜蘭地方法院刑事判決                            九十年度訴字第一一號
    公  訴  人  臺灣宜蘭地方法院檢察署檢察官
    被      告  丙○○
    選任辯護人  石吉村
    被      告  丁○○
                乙○○
右列被告因妨害自由案件，經檢察官提起公訴（八十九年度偵字第二七三０號），本
院判決如左：
    主  文
丙○○、丁○○、乙○○共同以其他非法方法剝奪人之行動自由，各處有期徒刑陸月
，如易科罰金均以參佰元折算壹日。均緩刑貳年。
丁○○被訴傷害部分公訴不受理。
    事  實
一、丙○○於民國八十五年間，擔任甲○○向中國國際商業銀行抵押借款之連帶保證
    人，嗣因甲○○屆期無法還款，丙○○於法院強制執行之壓力下，先行代甲○○
    償還上述銀行合計新台幣（下同）一百三十萬元，以卸除其連帶保證人之清償責
    任。其後丙○○多次向甲○○催討此筆代償之款項，甲○○均置之不理。於八十
    九年五月二十三日下午二時許，丙○○遂與丁○○、乙○○三人，邀約甲○○在
    宜蘭縣宜蘭市○○路二十六號永興代書事務所商討債務償還問題。丙○○即藉口
    因積欠丁○○一百三十五萬為由，要求甲○○簽具以丁○○為指定受款人本票予
    丁○○，甲○○即應渠等三人之要求簽發以丁○○為指定受款人、發票日八十九
    年五月二十三日、到期日八十九年六月三十日，面額各為三十五萬元、五十萬元
    、五十萬元之如附表所示之本票共三紙，交付丙○○轉交丁○○以作為日後催討
    之依據。嗣甲○○於上揭本票屆期後仍未還款，丙○○竟與丁○○、乙○○基於
    共同妨害自由之犯意，先通知丁○○、乙○○向甲○○催討此筆欠款，再由丁○○、乙○○於同年七月二日下午一時許，由乙○○駕駛向友人所借車號ＩＲ-二
    五三二號自小客車附載丁○○，在宜蘭縣宜蘭市○○路○段八十三號甲○○住處
    ，由丁○○、乙○○持上述三紙本票以丙○○名義向甲○○催討，丁○○見甲○○無法依約清償，另行起意隨手在地上拾起木板一只毆打甲○○，使甲○○受有
    胸部擦傷一處、左臂擦傷一處（丁○○傷害部分業據撤回告訴），並與甲○○發
    生拉扯，乙○○即拉甲○○的手、丁○○推甲○○的臀部，違反甲○○之意願，
    強行將甲○○帶上前開自小客車，以此非法方法剝奪其行動自由，而載往宜蘭縣
    三星鄉葫蘆堵大橋一帶，逼使甲○○還款，甲○○於是同意再行簽發合計三十萬
    元之本票三紙，並同意同年七月三日下午三時前先給付五萬元後，始將甲○○釋
    回。翌日丁○○即電話通知丙○○前往宜蘭縣農權路前昔日宜蘭農專大門口向甲○○取得五萬元時，經甲○○報警而當場查獲前來取款之丙○○，並循線查獲丁○○、乙○○等人始知上情。
二、案經甲○○訴由宜蘭縣警察局報告台灣宜蘭地方法院檢察署檢察官偵查起訴。
    理  由
壹、有罪部分：
一、訊據被告丙○○固坦承有於八十九年五月二十三日下午，藉口積欠「阿村」（即
    丁○○）一百三十五萬元，要求甲○○簽發以丁○○為指定受款人之本票三紙，
    交付丁○○日後代為處理與催討之憑據，惟矢口否認有何妨害自由之犯行，辯稱
    ：因伊上班無暇前去向甲○○催討此筆欠款，而丁○○、乙○○主動表示願意幫
    忙出面向甲○○催討債務等語。事後於八十九年七月二日所發生的事，是丁○○
    、乙○○他們自己去的，伊並不知情云云。被告丁○○、乙○○則坦承是丙○○
    要伊屆期幫忙去向甲○○催討債務等語。惟亦均矢口否認有何妨害自由犯行，被
    告丙○○辯稱：八十九年七月二日當時是甲○○自己不要在其住家談的，才一起
    去葫蘆堵大橋商談債務償還問題，而且並沒有毆打甲○○，是甲○○自願前往並
    自願再簽本票的云云。被告乙○○亦辯稱：八十九年七月二日商談時大家都很和
    諧，並沒有強迫甲○○一定要做何事，是甲○○自願前往他處商談債務並自願再
    簽發本票云云。惟查：
    （一）右揭事實，業據告訴人甲○○指訴八十九年五月應丙○○之要求簽發以劉
          木村為指定受款人之上述合計一百三十五萬元之本票三張，而八十九年七
          月二日丁○○、乙○○以代丙○○催討債務為名，對其施壓，強押其坐上
          前述自小客車至葫蘆堵大橋，至葫蘆堵大橋後，經其同意而簽發共三十萬
          元之支票三紙並願意先交付五萬元等語綦詳，並有前述合計一百三十五萬
          元之本票存卷可參。
    （二）被告丁○○於本院審理時亦自承有持木板及與甲○○發生拉扯，亦稱被告
          乙○○與甲○○有發生口角等語，告訴人既然與被告乙○○發生口角爭執
          ，豈會出於自己自由意願，一同乘車前往宜蘭縣三星鄉葫蘆堵大橋附近商
          談債務事宜？是被告丁○○、乙○○辯稱是被告自願上車前往云云，顯違
          常理。且告訴人又與被告丁○○發生拉扯，甚至被告丁○○當時手上尚持
          有木板，衡情當時告訴人勢必受制於被告乙○○與丁○○二人之壓力而上
          車一同前往宜蘭縣三星鄉，是被告丁○○、乙○○此部份所辯，尚難採信
          。參以，被告丁○○於檢察官偵查時更供稱：「當天伊有到甲○○家附近
          ，看他出來，就找他還錢的事，他不願意談，伊請他上車到他處談，他不
          肯，乙○○就抓他的手，我推他的屁股，他還不肯上車，我才順手拿花園
          的木板請他上車‧‧‧」等語，更見告訴人當時已表達出不願意上車之意
          思，被告丁○○、乙○○更以手推、拉或持木板造成告訴人心理壓力等非
          法方法，迫使告訴人一同上車等情至為明顯，被告丁○○、乙○○前述所
          辯，均與常理有違，尚非得採。是被告丁○○、乙○○有以非法方法剝奪
          告訴人之行動自由犯行，甚為明確。
    （三）又被告丁○○於本院審理時先稱：「‧‧‧我七月二日有去甲○○住處，
          那是甲○○邀我們去的」等語。而被告乙○○卻稱：「‧‧‧七月二日我
          去甲○○住處，是因為我要去看塊地轉回來時，是我看到車子，我才下去
          找甲○○說他本票還錢日期到，是否還錢‧‧‧」等語，可見被告丁○○
          、乙○○就於八十九年七月二日為何會至甲○○住處說法已有不一，足見
          八十九年七月二日當天並非巧遇告訴人甲○○，應可確定。再者，被告張
          家如自承是被告乙○○、丁○○願意幫伊向甲○○催討債務，且被告張易
          耕、丁○○均自承於八十九年七月二日向甲○○催討債務時有表明是幫被
          告丙○○催討等情，足見被告丙○○對於被告丁○○、乙○○會於上述本
          票到期後向甲○○催討一事，已有預見。且附表所示本票已載明指定受款
          人為丁○○，已如前述。則被告丁○○等人前去向甲○○催討時，何需再
          表示是代被告丙○○催討債務？是被告丙○○對於被告丁○○、乙○○，
          於上揭時、地向甲○○催討債務一事，實難諉為不知。又被告為使被告劉
          木村、乙○○得以出面向甲○○催討上揭債務，已先藉口有積欠丁○○一
          百三十五萬，而使甲○○填具前開以丁○○為指定受款人之本票。後又由
          被告丁○○通知被告丙○○前往宜蘭市○○路昔日宜蘭農專大門向甲○○
          取款等情，均據被告丙○○自承在卷，則被丙○○對於催討過程均在其掌
          握之下，對所發生之妨害自由等犯行，當有預見，而與被告丁○○、張易
          耕有犯意聯絡與行為分擔，是本件被告三人此部份犯行明確，自應依法論
          科。
二、核被告丙○○、丁○○、乙○○所為，係犯刑法第三百零二條第一項之以其他非
    法方法剝奪他人行動自由罪。又被告三人有犯意聯絡與行為分擔，均為共同正犯
    。爰審酌被告等犯罪之動機、目的、手段、因債務人積欠債款屆期未償、已向告
    訴人道歉並取得原諒及犯罪後態度良好等一切情狀，各量處如主文所示之刑，並
    均諭知易科罰金之折算標準。而被告等人行為後刑法第四十一條及刑法第三條之
    一，業經立法院於九十年一月四日修正，並經總統於九十年一月十日公布，同年
    一月十二日生效，將短期自由刑得易科罰金適用範圍之法定最重本刑上限由有期
    徒刑三年以下提高至五年以下，是就諭知易科罰金之規定，比較新舊法結果，以
    裁判時法較有利，自應依刑法第二條第一項前段之規定，適用修正後刑法第四十
    一條第一項規定諭知易科罰金之折算標準，併予敘明。又被告三人均未曾受有期
    徒刑以上刑之宣告，此有台灣高等法院檢察署刑案紀錄撿覆表可查，被告三人經
    此教訓後當知警惕應無再犯之虞，本院認前所宣告之刑以暫不執行為適當，爰併
    均宣告緩刑二年，以啟自新。
貳、不受理部分：
一、公訴意旨略以：被告丁○○於八十九年七月二日下午一時許，在宜蘭縣宜蘭市○○路○段八十三號前之住處前，與乙○○向甲○○催討債務，竟另行起意，隨手
    拾起地上木板毆打甲○○，致甲○○受有胸部擦傷二處、左臂擦傷一處等傷害，
    因認被告丁○○另涉有刑法第二百七十七條第一項之傷害罪等語。
二、按告訴乃論之罪，告訴人於第一審辯論終結前得撤回其告訴，又告訴經撤回者，
    應諭知不受理之判決，刑事訴訟法第二百三十八條第一項、第三百零三條第三款
    定有明文。
三、查本件告訴人甲○○告訴被告丁○○傷害案件，起訴書認係犯刑法第二百七十七
    條第一項之罪，依同法第二百八十七條前段之規定，須告訴乃論。茲據告訴人撤
    回其告訴，依照上開說明，本件應逕為諭知不受理之判決。
據上論斷，應依刑事訴訟法第二百九十九條第一項前段、第三百零三條第三款、第三
百零七條、刑法第二十八條、第三百零二條第一項、第四十一條第一項、第七十四條
第一款，罰金罰鍰提高標準條例第一條前段、第二條，判決如主文。
本案經檢察官廖允松到庭執行職務
中    華    民    國       九十       年       九       月     二十     日
                                      臺灣宜蘭地方法院刑事第二庭
                                          法  官  蔡  仁  昭
右正本證明與原本無異。
如不服本判決，應於判決送達後十日內，向本院提出上訴狀。（應附繕本）
                                          書記官  陳  旺  誠
中    華    民    國       九十       年       九       月     二十     日
附表一：
┌──┬────┬───────┬───┬───┬─────┬──────┐
│編號│本票號碼│金額（新台幣）│受款人│發票人│到期日    │發票日      │
├──┼────┼───────┼───┼───┼─────┼──────┤
│一  │743807  │五十萬元      │丁○○│甲○○│89.6.30   │89.5.23     │
│    │        │              │      │      │          │            │
├──┼────┼───────┼───┼───┼─────┼──────┤
│二  │743808  │五十萬元      │同右  │同右  │同右      │同右        │
│    │        │              │      │      │          │            │
├──┼────┼───────┼───┼───┼─────┼──────┤
│三  │743809  │三十五萬元    │同右  │同右  │同右      │同右        │
│    │        │              │      │      │          │            │
└──┴────┴───────┴───┴───┴─────┴──────┘


司法院資訊處製作；財團法人民間司法改革基金會備份。
